最高法院刑事判決　　　　　　　　　　　　　　　九十一年度台上字第四五○三號
　　上　 訴　 人　台灣高等法院檢察署檢察官
　　上訴人即被告　甲○○
右上訴人等因被告偽造文書案件，不服台灣高等法院中華民國八十九年四月二十七日
第二審判決（八十九年度上訴字第二五七號，起訴案號：台灣板橋地方法院檢察署八
十七年度偵字第一九七四八、二○○八九、二○六一四、二一一六六號），提起上訴
，本院判決如左：
    主  文
原判決撤銷，發回台灣高等法院。
甲○○之上訴駁回。
    理  由
一撤銷發回部分：
本件原判決認定上訴人即被告甲○○明知其無支付能力，竟基於意圖為自己不法所有
及偽造文書之概括犯意，連續多次在原判決附表所示之時、地，冒用他人名義參加由
該附表所示會首所招攬之互助會，使各該會首陷於錯誤而讓其參加，於會期進行中，
上訴人或以自己於標單上偽造會員姓名及金額，或打電話給不知情之會首由會首代其
在標單上記載會員之姓名、金額之方式，連續多次冒用他人名義標取會款；或未經活
會會員同意，亦自己於標單上偽造會員姓名及金額，或打電話給不知情之會首由會首
代其在標單上記載會員之姓名、金額之方式，連續多次逕以如原判決附表所示各該活
會會員之名義冒標會款，足以生損害於原判決附表所示之活會會員，並使渠等陷於錯
誤，交付如該附表之財物。上訴人為掩飾犯行，仍續繳會款，迄至民國八十七年八月
二十七日見犯行無法掩飾，始向台灣板橋地方法院檢察署檢察官自首等情。因而撤銷
第一審判決，改判依牽連犯論處上訴人連續行使偽造私文書，足以生損害於他人罪刑
，固非無見。
惟查(一)、判決所載理由矛盾者，其判決當然違背法令，刑事訴訟法第三百七十九條第
十四款定有明文。所謂理由矛盾，指所載理由，彼此牴觸互相齟齬，如主文與理由不
符，或理由與主文、事實不相符合，或所適用之法條彼此衝突，或理由中之說明前後
矛盾而言。原判決理由謂：核上訴人所為，關於如原判決附表所示編號一至十三、編
號二十、二十一、編號三十三至八十部分，因上訴人冒標時，在標單上虛偽記載投標
者之姓名及金額，或利用不知情之會首代其在標單上記載會員之姓名及金額之方式冒
標，……此部分上訴人係犯刑法第二百十六條、第二百二十條、第二百十條之行使偽
造私文書罪，刑法第三百三十九條第一項之詐欺取財罪等語。然稽諸原判決附表關於
犯罪方法及結果欄之記載，編號六為：「以甲○○本人之名入會，於八十六年八月五
日第四會時，打電話給會首尤淑雲，由會首於標單上代寫甲○○之姓名及金額四千元
得標，詐得四十九萬二千元。」編號二十為：「假冒李曉莉之名入會，於八十七年五
月二十日第七會時，由甲○○於標單上寫金額一萬元得標，詐得款項四十六萬元。」
編號二十一為：「假冒蔡明娟之名入會，於八十七年六月二十日第八會時，由甲○○
於標單上寫金額一萬元得標，詐得款項四十七萬元。」附表六十一為：「甲○○於八
十七年二月五日第十七會時，以七百元得標，詐得款項十三萬五千九百元。」編號六
十八為：「甲○○於八十六年九月五日第八會時，以金額七百元得標，詐得款項十二
萬九千六百元。」等情。因之，關於原判決附表編號六、六十一、六十八部分，上訴
人是否有冒用他人之名入會及標會；編號二十、二十一部分，上訴人於冒用他人名義
標會時，是否有於標單上書寫被冒名者之姓名，事實記載與理由說明相互齟齬。又原
判決引用何麗珍於原審供稱：「（問：被告如何冒標？）答：附表編號二十至三十二
，三萬元部分（指編號二十、二十一）有冒名標單上寫姓名、金額，二萬元部分（指
編號二十二至三十二）僅寫金額，……」等語，為斷罪之資料。但原判決附表編號二
十、二十一上開事實記載，亦與何麗珍之證言，不相符合，難謂無判決所載理由矛盾
之可議。(二)、原判決以上訴人明知自己業已無支付能力，猶冒他人名義參加互助會，
使會首陷於錯誤讓其參加，事後果然冒用他人名義標會或冒用活會會員名義標會，顯
見上訴人於參加互助會之初，至少即具有不法所有之犯意，因認上訴人牽連犯詐欺罪
。然依原判決所記載之事實，如果無訛，原判決附表編號六、六十一、六十八部分，
並未記載有假冒他人名義入會或標會，且編號六於得標後繼續繳至第十六會（會員共
三十一人），第六十一、六十八於得標後分別繼續繳至第二十三會及第十九會（會員
均為三十人），是其於入會之初或標會之時，是否具有不法所有意圖，而以詐術使人
將財物交付，仍有欠明瞭而待究明。原判決對此部分未詳予調查說明，遽予判決，亦
有未洽。檢察官上訴意旨指摘原判決不當，非無理由，應認有撤銷發回更審之原因。
二、上訴駁回部分：
查上訴期間為十日，自送達判決後起算，刑事訴訟法第三百四十九條前段定有明文。
本件上訴人即被告甲○○因偽造文書案件，經原審判決後，於八十九年五月十一日送
達於甲○○收受，有送達證書附卷可按，其上訴期間即令扣除在途期間二日，截至同
年五月二十三日亦已屆滿，其期間之末日又非星期日、紀念日、或其他休息日，乃甲
○○竟延至八十九年五月二十四日始行提起上訴，顯已逾期，其上訴自非合法，此部
分上訴應予駁回。
據上論結，應依刑事訴訟法第三百九十七條、第四百零一條、第三百九十五條前段，
判決如主文。
中      華      民      國    九十一    年      八      月     十五     日
                              最高法院刑事第三庭
                                  審判長法官  董  明  霈
                                        法官  林  茂  雄
                                        法官  王  居  財
                                        法官  張  祺  祥
                                        法官  李  伯  道
      右正本證明與原本無異
                                              書  記  官
中      華      民      國    九十一    年      八      月    二十一    日
